最高法院民事判決　　　　　　　　　　　　　　　八十六年度台上字第二三六○號
　　上　訴　人　新竹高爾夫俱樂部股份有限公司
　　法定代理人　詹紹華
　　上　訴　人　甲○○
　　共　　　同
　　訴訟代理人　溫欽彥律師
　　　　　　　　羅秉成律師
　　被 上訴 人　新竹縣新豐鄉公所
　　法定代理人　李錦復
右當事人間請求給付租金事件，上訴人對於中華民國八十五年十一月十八日台灣高等
法院第二審判決（八十五年度重上字第三一二號），提起上訴，本院判決如左：
    主  文
原判決廢棄，發回台灣高等法院。
    理  由
本件被上訴人主張：上訴人新竹高爾夫俱樂部股份有限公司（下稱新高公司）向伊承
租座落新竹縣新豐鄉○○○段六四三、六四三－一、六四三－二、六四三－二二、六
四三－二三、六四三－四、六四三－一三、六二七－四七、六二七－四八號等九筆土
地，約定租金按土地公告地價百分之四計算，如公告地價低於當年土地公告現值時，
則依土地公告現值百分之四計算，並由上訴人甲○○為連帶保證人。新高公司自民國
八十年七月一日起至八十三年六月三十日止，每年僅給付租金三百七十二萬八千一百
二十一元（新臺幣、下同），均不足約定之租金，八十三年七月一日至八十四年一月
三十一日止之租金則分文未付，共積欠租金一千八百三十一萬一千四百七十四元等情
，爰本於租賃及連帶保證之法律關係，求為命上訴人應連帶給付伊一千八百三十一萬
一千四百七十四元，並加計法定遲延利息之判決。（第一審駁回被上訴人超過一千五
百四十一萬六千九百五十元及其中九百六十二萬零三百三十六元部分自八十三年十二
月一日起算，五百七十九萬六千六百十九元部分自八十四年七月一日起算法定遲延利
息之請求，被上訴人對於敗訴部分未聲明不服）。
上訴人則以：兩造曾協議球道部分按申報地價百分之五，林地部分按百分之三計算租
金。依此計算，上訴人應繳之租金為三百七十二萬八千一百二十一元，上訴人並未欠
租。且上訴人所繳租金係按契約年度計算，即自每年二月一日至次年一月三十一日止
為一年，非按會計年度繳納等語，資為抗辯。
原審維持第一審所為上訴人敗訴部分之判決，駁回其上訴，無非以：查被上訴人主張
其於七十九年二月一日將前開九筆土地出租予上訴人新高公司，約明租金及租賃期間
，並由上訴人甲○○為連帶保證人等情，業據提出租賃契約書（下稱契約書）為證，
並為上訴人所不爭執，應認為真實。次查上訴人雖辯稱：兩造已協議年租金改為三百
七十二萬八千一百二十一元云云。惟查被上訴人於八十一年八月二十七日召開之前開
土地租金協調會，出席人員除鄉公所人員，餘均為鄉民代表，上訴人並未參與該協調
會，有協調會紀錄可證，並為上訴人所不爭執，顯見上開協調會僅係被上訴人內部之
協商，而非兩造間就租金之協議。又上開協調會主席雖作成：「球場租金按新計算方
式三百七十二萬八千一百二十一元徵收」之結論，惟會後被上訴人之承辦人賴聲吉課
長整理會議紀錄送核時，當時代理鄉長林保明於八十一年八月三十一日批示稱：「一
、協調會代表出席未達法定人數二分之一以上，故結論尚待斟酌。二、請課長檢齊合
約書及八十年秋字第二十一期公報及其他有關規定，煩請於本周六下午赴縣府法律服
務處請教律師，就本所所為裁示是否適法再請敘明以憑辦理」等語，有批示條可稽，
而賴課長亦於八十一年九月五日指示前往徵詢訴外人林進塗律師之意見，經林律師建
議將原租約及省府公報兩案，併送鄉代會決定，有法律扶助紀錄表可證。被上訴人即
依其建議於新豐鄉鄉民代表會第十四屆第十次臨時會提出議案，經該會於八十一年九
月三十日議決：「本案請鄉公所依據原訂租約規定協議辦理」等語。並於八十一年十
月二日函復鄉公所，而上訴人遂於八十一年十一月二日以八一新鄉財字第一○五三一
號函，通知上訴人依原租約之約定繳納租金六百八十六萬三千一百六十三元。兩造顯
然未於八十一年八月二十七日達成租金調降為每年三百七十二萬八千一百二十一元之
協議。嗣被上訴人另於八十三年九月二十九日召開租金協調會，會中主席作成之結論
雖係：「出租於球場鄉有地至八十四年一月三十一日租期屆滿，屆滿前租金仍維持前
次會議決議數量繳納，租期屆滿后續約時，租金再行協商處理」等語，有協調紀錄可
證。惟於此次協調會前，被上訴人曾於八十一年九月三十日召開鄉民代表會第十四屆
第十次臨時會議，並決議兩造地租按原訂租約規定協議辦理。則八十三年九月二十九
日所稱之前次會議，應係指八十一年九月三十日之會議，而非更早之八十一年八月二
十七日之會議。且就上開會議結論：「租期屆滿後續約時，租金再行協商處理」等語
觀之，當時顯然未變更原約定之租金金額，故有待於續租時再行協商。又查被上訴人
始終以原約定之租金金額催告上訴人繳納租金，有被上訴人八十三年六月八日新鄉財
字第六二二一號函、八十三年六月二十七日新鄉財字第六七九○號函及八十三年十一
月二十八日新鄉財字第一三一九八號函可稽，亦足以證明兩造並未達成調降租金之協
議。上訴人辯稱：八十三年九月二十九日之協調會決議按前次會議即八十一年八月二
十七日之決議，調降租金為每年三百七十二萬八千一百二十一元云云，為不可採。至
訴外人賴聲吉係被上訴人所屬財政課長，未必知悉會議結論之真意，上訴人聲請傳訊
證人賴聲吉，尚非必要。兩造既未就租金達成新的協議，上訴人自應依原約定之租金
給付被上訴人。再查兩造於七十四年簽訂之租賃契約第二條約定：租金依當年公告現
值百分之四計算，於續約生效日期（七十四年二月）起算，於每年六月底前交付甲方
等語。該契約收租既係以七十四年二月一日起計算年度租金，並於七十九年一月三十
一日租期屆滿，再續訂本件租賃契約時，其年度租金計算方式，自亦以該年度二月一
日至次年一月三十一日止為一年之年度租金。八十一年度之租金（即八十一年二月一
日至八十二年一月三十一日止），依八十一年公告現值計算，共計為八、三二五、四
一九元（元以下四捨五入、下同），八十二年度之租金（即八十二年二月一日起至八
十三年一月三十一日止），依八十二年度公告現值計算，共計為，八七五一，一五九
元，八十三年度之租金（即八十三年二月一日至八十四年一月三十一日止），依八十
三年度公告現值計算，共計為九、五二四．七四○元。新高公司自八十一年度起，每
年既均僅給付三，七二八，一二一元，是其八十一年度之租金尚欠四、五九七、二九
八元，八十二年度之租金尚欠五、○二三、○三八元，八十三年度之租金尚欠五、七
九六、六一九元，合計共欠租金一五，四一六，九五五元。另上訴人甲○○係新高公
司之連帶保證人，自應負連帶責任。是被上訴人本於租賃及連帶保證之法律關係，訴
請上訴人連帶給付伊租金一五、四一六、九五五元，暨其中九、六二○、三三六元部
分自租金到期後之八十三年十二月一日起，其餘五、七九六、六一九元自租金到期後
之八十四年七月一日起計算之法定遲延利息之部分，為有理由，應予准許等詞，為其
判斷之基礎。
惟按土地現值表，係於每年七月一日公告，是為一般所通稱之「土地公告現值」，此
觀平均地權條例第四十六條規定甚明。經查上訴人向被上訴人承租前開土地，係約定
：「本契約租金按土地公告地價百分之四計算，如公告地價低於當年土地公告現值時
仍依土地現值百分之四計算」，「租賃期間：自民國七十九年二月一日起至民國八十
四年一月三十一日止」，「應繳租金每半年繳租一次，每年一月、七月為繳租期間」
等語，上訴人所應繳之租金係按土地公告現值計算，既為原審所合法認定之事實。準
此，則上訴人於七十九年七月所應繳之租金，似應為同年二月一日起至同年六月三十
日止之租金。而當時之土地公告現值，似應為於七十八年七月一日所公告之土地現值
，尚非七十九年七月一日公告之土地現值，而應於八十年一月繳納之租金即七十九年
七月一日起至七十九年十二月三十一日止之租金，似始應按七十九年七月一日公告之
土地現值計算，嗣後各筆之租金計算方式，似亦應依相同方式推算，方符兩造契約書
上開約定之本旨。查上訴人於原審一再辯稱：兩造約定之租金，非按會計年度計算，
亦非以年為期收租，而係以半年為期收租等語（見一審卷第七七、八七、一一四、一
一五、一七○頁、原審卷四八頁）。乃原審就上訴人此一重要之防禦方法竟恝置不論
，未於判決理由項下說明其取捨意見，遽依被上訴人之主張，自八十一年二月一日起
即按該年七月一日公告之土地現值計算該年度租金，非無判決不備理由之違法。復按
解釋契約，固須探求當事人立約之真意，不能拘泥於契約之文字，但契約之文字業已
表示當事人真意，無須別事探求者，即不得反捨契約文字而更為曲解。（參閱本院十
七年度上字第一一一八號判例）。查被上訴人於八十一年八月二十七日曾為前開土地
租金之爭議召開協調會，該協調會主席即被上訴人當時之代理鄉長林保明係作成：「
球場租金按新計算方式三百七十二萬八千一百二十一元徵收」之結論，會後被上訴人
之承辦人賴聲吉課長整理會議紀錄送核時，當時林代理鄉長於八十一年八月三十一日
批示稱：「一、協調會代表出席未達法定人數二分之一以上，故結論尚待斟酌。二、
請課長檢齊合約書及八十年秋字第二十一期公報及其他有關規定，煩請於本周六下午
赴縣府法律服務處請教律師，就本所所為裁示是否適法再請敘明以憑辦理」，而賴課
長於八十一年九月五日指示前往徵詢訴外人林進塗律師之意見，經林律師建議將原租
約及省府公報兩案，併送鄉代會決定。被上訴人乃依其建議於新豐鄉鄉民代表會第十
四屆第十次臨時會提出議案，經該會於八十一年九月三十日議決「本案請鄉公所依據
原訂租約規定協議辦理」等語，嗣被上訴人復於八十三年九月二十九日召開租金協調
會，會中主席作成之結論係：「出租於球場鄉有地至八十四年一月三十一日租期屆滿
，屆滿前租金仍維持前次會議決議數量繳納，租期屆滿后續約時，租金再行協商處理
」等語，均為原審合法認定之事實。足見被上訴人為解決兩造間租金之爭議，所召開
之協調會前後計兩次，即八十一年八月二十七日及八十三年九月二十九日兩次協調會
，而八十一年九月三十日之會議則係新竹縣新豐鄉鄉民代表會第十四屆第十次臨時會
議，似非被上訴人所召開，被上訴人似僅為上開會議之提案人（見一審卷第十頁）。
乃原判決竟謂八十三年九月二十九日主席結論中所稱之「前次會議」，係指八十一年
九月三十日被上訴人所召開之鄉民代表會第十四屆第十次臨時會議，與兩造該次協調
會決議之真意是否相符，即非無疑問。況查上揭鄉民代表會臨時會所作成之議決係載
明為「本案請鄉公所依據原訂租約規定協議辦理」等語，似無「決議數量」之記載，
而被上訴人於八十一年八月二十七日所作成：「球場租金按新計算方式三百七十二萬
八千一百二十一元徵收」之結論，則載有應納租金之「數量」。則八十三年九月二十
九日協調會之主席結論所稱「仍維持前次會議決議數量繳納」，究竟係指何者，即非
無進一步斟酌之餘地。原審未仔細勾稽，遽為上訴人不利之判決，亦有未合。上訴意
旨，執以指摘原判決不當，求予廢棄，非無理由。
據上論結，本件上訴為有理由。依民事訴訟法第四百七十七條第一項、第四百七十八
條第一項，判決如主文。
中      華      民      國    八十六    年      七      月    二十四    日
                              最高法院民事第五庭
                                  審判長法官  張  福  安
                                        法官  蘇  茂  秋
                                        法官  蘇  達  志
                                        法官  顏  南  全
                                        法官  葉  賽  鶯
      右正本證明與原本無異
                                              書  記  官
中      華      民      國    八十六    年      八      月      一      日
                                                                        Ｌ
